臺灣高等法院刑事判決　　　　　　　　　　　　　九十一年度上易字第二二六七號
　　上　訴　人
　　即 自訴 人　興福交通企業有限公司
　　代　表　人　甲○○○
　　自訴代理人　鄧旭宏
　　被　　　告　乙○○
右上訴人因被告侵占案件，不服臺灣板橋地方法院九十一年度自字第一四九號，中華
民國九十一年六月二十五日第一審判決，提起上訴，本院判決如左：
    主    文
原判決撤銷。
乙○○意圖為自己不法之所有，而侵占自己持有他人之物，處拘役伍拾日，如易科罰
金以佰元折算壹日。
    事    實
一、乙○○原於民國九十年三月間向自訴人承租車牌號碼六Ｌ－八一一號營業小客車
    ，雙方訂有「營業車輛租賃契約書」。嗣被告屢未依約繳交租金，逃逸無蹤，經
    多方催告，均未獲置理，自訴人於同年十一月一日向原審自訴被告涉犯侵占罪嫌
    。被告於該案繫屬後，向自訴人謊稱遭人追殺、恐嚇致未能依約繳款，要求和解
    ，並要求自訴人代向原審求情，自訴人准其所請，與被告成立和解，嗣上開自訴
    案件並由原審以九十年度自字第四一一號裁定駁回在案。惟被告於上開和解成立
    後，非但未依約還款，竟起歹念，意圖為自己不法之所有，將上開租來之車輛於
    九十一年二月初，擅自以新台幣（下同）五萬元典當於群益當舖予以侵占入己。
    經自訴後，始於同年五月六日將車取回交還被害人興福交通企業有限公司。
二、案經被害人興福交通企業有限公司代表人甲○○○提起自訴。
    理    由
一、查被告經合法傳喚而無正當之理由不到庭，惟其於原審審理時，對於右揭時、地
    有將系爭之車輛典當於群益當舖之事實，已供承不諱，然矢口否認有侵占犯行，
    並辯稱：伊係因個人有其他債務，致無力依和解契約對自訴人給付，而將上開車
    輛提供予群益當舖作為借款之擔保品，並無以之典當之意，應非蓄意侵占云云。
二、惟查：
（一）自訴人前於九十年十一月間，以被告於九十年三月二十九日向其承租車牌號碼
      六Ｌ－八一一號營業小客車，雙方訂有「營業車輛租賃契約書」。詎自訴人依
      約將上開車輛交付被告後，被告竟意圖為自己不法之所有，屢不依約繳交租金
      ，逃逸無蹤，經多方催告，均未獲置理，乃以被告涉犯侵占罪嫌，向原審提起
      自訴。嗣被告與自訴人於訴訟外達成和解，上開自訴案件亦經原審以其純屬民
      事糾紛，認被告罪嫌不足，而於九十年十一月二十六日以九十年度自字第四一
      一號裁定駁回自訴確定在案，此有上開裁定附卷可按（見原審第十六頁、第十
      七頁）。惟被告詎於九十一年二月以上開系爭營業小客車作為其向群益當舖借
      款之擔保乙節，亦據被告供明，並經證人即群益當舖負責人陳永富到庭證述明
      確。則自訴人以上開駁回自訴裁定確定後，另發現新事實新證據，再提起本件
      自訴，於法並無不合，合先敘明。
（二）右揭事實，業據上訴人即自訴人指述甚詳，並有被告乙○○承租自訴人所有系
      爭之車輛，復於九十年十一月八日達成和解重新訂立「營業車輛租賃契約書」
      可稽（原審卷第六頁），及自訴人所提出被告至九十一年三月二十八日止總共
      積欠租金二十八萬三千六百元於原審附有租金明細可按（見原審卷第四十三頁
      至第四十五頁），被告亦陳稱：「我希望在六月十日先還兩萬元，其餘積欠部
      分以每月清償一萬元的方式來清償」（見原審卷第四十七頁），顯見被告對自
      訴人所積欠之租金並無爭執，此等租金之積欠固屬民事上之問題；惟被告於九
      十一年二月至五月六日止擅自將承租系爭小客車典當借款五萬元入己，業據被
      告於原審坦稱：「．．．．因為我向群益當舖借錢，就沒有辦法繼續繳納，因
      為我必須籌錢來清償，就只有把車子放在群益當舖，人才能離開」等語（見原
      審卷第三十頁），此亦據證人陳永富於原審調查中證稱：「被告於八十九年五
      月十五日，以Ｖ三－二八六車號的計程車來質押借款，借了三萬元左右，後來
      增加到五萬元，到九十一年初，他說車子要換掉，我要求他再提供擔保品，所
      以他才再提供六Ｌ－八一一號之計程車作擔保品」等語明確（見原審卷第三十
      一頁），揆其於上開所稱把車子典放在當舖及證人所證稱被告想把車子換掉，
      而另提供系爭之質押車輛等情，顯見被告不僅於主觀上已有意圖為自己不法之
      所有，並於客觀上有易持有為所有之行為，於焉顯見。
（三）再者，徵諸證人陳永富所稱典當之意，實乃被告將系爭車輛之持有移置於該當
      舖實力支配之下，顯見被告有將系爭車輛易持有為所有而將之以所有人之地位
      典當得款五萬元之侵占行為。蓋核諸被告及自訴人所訂定「營業車輛租賃契約
      書」第五款、第六款中所載稱「乙方不得以任何理由拖延繳納租金，如拖延繳
      納租金超過五日視同毀約，甲方有權即刻收回租賃車輛」、「本租賃車輛應自
      己駕駛不得轉讓他人駕駛．．．．且須將該車作為正當用途」（見原審卷第六
      頁）有悖，足見典當已非租車營運之正常用途。又揆諸該營業車輛租賃契約第
      三款規定：「本合約終止日乙方應交還車輛，如未依約交付租賃車輛，應負刑
      法第三百三十五條侵占罪，如欲續約合約另訂。」等情；在在均顯示被告有不
      法所有之意圖，而與易持有為所有之侵占罪的構成要件相符，洵堪認定，被告
      辯稱並無侵占云云，即非可採；被告犯行事證明確，依法應予論科。
三、核被告乙○○所為，係犯刑法第三百三十五條第一項之普通侵占罪。原審未為細
    審而遽為無罪之判決，顯有未洽，自訴人執此上訴指摘原判決不當為有理由，應
    由本院加以撤銷改判，爰審酌被告與自訴人靠行近十年與屢欠租金不還，及所圖
    利益與其犯罪之手段、所生之危害、犯罪後未能坦承犯行之態度等一切情狀，量
    處拘役伍拾日，如易科罰金以佰元折算壹日，以示懲儆。又被告經合法傳喚，
    無正當之理由不到庭，爰不待其陳述逕行判決，附此敘明。
據上論斷，應依刑事訴訟法第三百四十三條、第三百六十九條第一項前段、第三百六
十四條、第二百九十九條第一項前段、第三百七十一條，刑法第三百三十五條第一項
、第四十一條第一項前段，罰金罰鍰提高標準條例第一條前段、第二條，判決如主文
。
中      華      民      國     九十一     年      九     月     十      日
                            臺灣高等法院刑事第十五庭
                                審判長法  官  房  阿  生
                                      法  官  雷  元  結
                                      法  官  蔡  光  治
右正本證明與原本無異。
不得上訴。
                                      書記官  王  才  生
中      華      民      國     九十一     年      九     月    十二     日
附錄：本案論罪科刑法條全文
刑法第三百三十五條第一項
意圖為自己或第三人不法之所有，而侵占自己持有他人之物者，處五年以下有期徒刑
、拘役或科或併科一千元以下罰金。
